臺灣新竹地方法院刑事判決　　　　　　　　93年度自字第18號
自　訴　人　乙○○
自訴代理人　林進鼎律師
　　　　　　李文傑律師
被　　　告　庚○○
　　　　　　丁○○
共　　　同
選任辯護人　許美麗律師
　　　　　　王彩又律師
　　　　　　耿淑穎律師
上列被告等因詐欺案件，經自訴人提起自訴，本院判決如下︰
    主  文
庚○○連續意圖為自己不法之所有，以詐術使人將本人之物交付
，處有期徒刑貳年。
丁○○無罪。
    事  實
一、庚○○於民國92年間，因被人倒債及投資股票失利，復無收
    入及經濟來源，財務狀況欠佳，毫無支付或清償之能力，先
    透過其友人甲○○以不詳方式所取得如附表一所示之6張空
    頭支票後，竟基於意圖為自己不法所有之概括犯意，自92年
    6月26日起至同年10月15日止，持上開空頭支票向乙○○謊
    稱係作生意收回來的客票，連續向乙○○調取現金花用，致
    乙○○陷於錯誤，而分別匯入如附表二所示之款項予庚○○
    使用，合計庚○○共以此方式詐得新臺幣（下同）0000000
    元。嗣因前揭附表一所示之空頭支票到期後，經乙○○向金
    融機構提示，均因發票人存款不足及列為拒絕往來戶為由紛
    遭退票，乙○○至此察覺有異，始知受騙。
二、案經乙○○提起自訴。
    理  由
壹、被告庚○○部分：
一、上揭犯罪事實，業據被告庚○○於本院審理時坦白承認，核
    與自訴人乙○○指訴被告庚○○持票向之調借現金經提示均
    遭退票等被害情節大致相符，並有自訴人提出之新竹市第三
    信用合作社92年6月26日匯出匯款申請書、萬泰商業銀行交
    易明細資料、世華聯合商業銀行92年8月25日匯出匯款回條
    、新竹國際商業銀行92年9月25日、92年10月15日匯款副通
    知書、支票及退票理由單影本等附卷可稽（見本院卷（一）
    第8至13頁）。
二、又被告庚○○持以向自訴人借款調現使用之如附表一所示支
    票，自92年7月底、8月初時起，即陸續因存款不足紛遭金融
    機構退票，且未能即時回補現金而列名拒絕往來戶，其中附
    表一編號3所示之發票人「坤達實業有限公司」所設立之支
    票帳戶，自92年8月底起，均係在票載發票日前1日（亦即提
    示付款日前1日），始將票面金額以轉帳方式存入帳戶內，
    嗣提示付款後，帳戶內即無餘額，且匯款人均非發票人一節
    ，有玉山商業銀行土城分行94年2月3日玉土城字第05012701
    號函、94年6月9日玉土城字第05051201號函、中國國際商業
    銀行太平分行94年2月3日（94）國太平營字第006號函、94
    年5月23日（94）國太平營字第032號函、台北富邦商業銀行
    股份有限公司大湳分行94年2月3日北富銀湳字第015號函、
    94年5月12日北富銀湳字第86號函、彰化商業銀行北門分行
    94年4月12日彰北門字第212號函、94年10月4日彰北門字第
    884號函暨其所附交易往來明細、退票紀錄、信用資料查覆
    單等在卷為憑（見本院卷（一）第120至133、139至141頁、
    （二）33至43、53至57、82至89頁），此均與通常支票存款
    帳戶之往來情形迥異，是故，被告庚○○所持以向自訴人調
    借現金所交付之支票，其帳戶內已無足供兌現票面金額之現
    金等情，應堪認定，亦即被告庚○○所交付予自訴人之支票
    ，均係無法兌現之空頭支票（即俗稱芭樂票）無訛。
三、再被告庚○○持以向自訴人調借現金之支票，係透過案外人
    甲○○所取得一節，業據被告庚○○坦承在卷，被告庚○○
    供述：92年6月至10月，沒有收入，靠股票還有收的房租，
    經濟狀況不好，股票輸很多錢，就到處借票軋票，借多少算
    多少，想說借票再去買股票，看是否可以賺一點錢彌補，結
    果洞越挖越大，向甲○○借票時，發票日、及金額都是由伊
    跟甲○○說的，知悉借票需在到期日前將款項存入帳戶內等
    語，互核與共同被告丁○○供承被告庚○○當時之經濟狀況
    均相一致，共同被告丁○○（其所涉詐欺取財罪嫌，詳後述
    ）於本院審理時供述：被告庚○○於92年6月間本身沒有收
    入，其收入都是來自伊的裝潢收入，92年6、7月間裝潢收入
    並不好，幾乎沒有現金，虧了400多萬元，也被人倒帳，被
    告庚○○在當時向人家借錢，絕對還不起等語（見本院卷（
    二）第172頁），且觀諸附表一所示之支票，其票載發票日
    均集中在1個月內，其中有5張支票，票面金額合計為000000
    0元，票載發票日均為92年11月30日，以當時被告庚○○之
    財務窘境，如何能在一個月內，甚或一日內補足高達近800
    萬元之現金，更遑論欲以不確定因素甚高、風險極大之股票
    獲利來解決上開財務危機，另參以證人戊○○於本院審理時
    證述：十年前認識甲○○，當時伊選舉，甲○○來幫忙，認
    識他時，甲○○就沒有工作等語，證人己○○亦具結稱：甲○○之工作情形及經濟狀況非常不好等語（見本院卷（二）
    第154、156頁），再被告庚○○亦供稱：係透過證人戊○○
    認識甲○○，不清楚票的來源，是甲○○說有辦法幫伊找到
    金主，之前不曾持附表一所示之支票向自訴人借款等語，並
    有自訴人及被告等提出之被告庚○○與案外人甲○○之對話
    錄音譯文各1份等存卷可查（見本院卷（一）第107、108 頁
    、本院卷（二）第112至114頁），是被告庚○○既係與案外
    人甲○○熟識，理應了解其工作情形甚且經濟狀況，衡以常
    情，持票向他人調借現金周轉，首重信用狀況，亦即該等「
    客票」之發票人，其支票帳戶是否正常，自應詢問案外人甲○○該等「客票」之來源，被告庚○○斯時財務狀況已陷入
    周轉不靈之境，猶向案外人甲○○取得來路不明之「客票」
    ，而全然未予徵信該等支票之發票人其信用狀況，實有違經
    驗法則，被告庚○○明知上情，猶交付來源不明之空頭支票
    予自訴人調借現金，復無確實可靠之償債計畫，確有施用詐
    術之客觀事實及不法所有之意圖，至為灼然。從而，被告庚○○詐欺取財犯行，事證明確，堪以認定，應予依法論科。
四、核被告庚○○所為，係犯刑法第339條第1項之詐欺取財罪。
    被告庚○○利用案外人甲○○，取得來路不明之空頭支票，
    為間接正犯。其多次犯行，時間緊接，方法相同，觸犯構成
    要件相同之罪名，顯係基於概括犯意反覆為之，應依連續犯
    之規定論以一罪，並依法加重其刑。爰審酌被告詐騙金額高
    達8百餘萬元，對於自訴人之財產法益造成顯著危害，且歷
    時年餘，均未與自訴人達成民事和解，兼衡其於審理時尚能
    承認犯行，頗具悔意，並給付些許款項予自訴人，此有自訴
    人於94年11月24日親簽之收據1紙存卷可查（見本院卷二）
    第191頁），另有3名子女需照料，最年幼者就讀國中，其本
    身患有焦慮症，亦有李賢祺診所出具之診斷證明書為據（見
    本院卷（一）第95頁）等一切情狀，量處如主文所示之刑。
貳、被告丁○○部分：
一、自訴意旨略以：被告丁○○與庚○○係夫妻關係（二人已於
    92年9月23日辦理離婚），被告丁○○經營聯億室內裝潢工
    作室（以下簡稱聯億裝潢室），被告庚○○除打理家務外，
    並參與聯億裝潢室有關工作人員安排及財務周轉，被告丁○○與庚○○竟共同基於意圖為自己不法所有之概括犯意聯絡
    ，自92年6月26日起至同年10月15日止，透過其不知情之友
    人甲○○以不詳方式所取得如附表一所示之6張空頭支票，
    並持以向乙○○謊稱係作生意收回來的客票，連續向乙○○
    調取現金花用，致乙○○陷於錯誤，而分別匯入如附表二所
    示之款項，合計共詐得0000000元，因認被告丁○○亦涉有
    刑法第339條第1項之詐欺取財罪嫌等語。
二、按犯罪事實應依證據認定之，無證據不得認定犯罪事實；又
    不能證明被告犯罪者，應諭知無罪之判決，刑事訴訟法第15
    4條第2項、第301條第1項分別定有明文。次按在訴訟上用以
    證明事實之證據，須於通常一般之人均不致於有所懷疑，而
    得確信其為真實之程度者，始得據以為有罪之認定，倘其證
    明尚未達到此一程度，而有合理之懷疑性存在，致使無從為
    有罪之確信時，即應為無罪之判決，最高法院76年臺上字第
    4986號著有判例可資參照。
三、自訴人認被告丁○○涉有上揭詐欺取財犯行，係以被告丁○○與被告庚○○係夫妻關係，本件自訴人借予被告庚○○之
    款項，有部分匯入被告丁○○之帳戶內，被告庚○○於同時
    期持支票向案外人丙○○借款嗣遭退票，該張支票背面有被
    告丁○○之背書等情，並提出新竹市第三信用合作社匯出匯
    款申請書、萬泰商業銀行交易明細、世華商業銀行匯出匯款
    回條及發票人為劉石水、票號AA0000000號、票面金額00000
    00元之支票及退票理由單等及證人丙○○之證述為其主要論
    據。訊據被告丁○○堅詞否認有何詐欺取財犯行，辯稱：從
    頭到尾伊都不知情，伊賺的錢都交給被告庚○○處理，帳戶
    也是由被告庚○○管理，不知道被告庚○○拿空頭支票向自
    訴人借款等語。
四、經查：
（一）自訴人認被告丁○○有共同詐欺取財之行為，自應有積極
      證據用以證明被告丁○○與被告庚○○間有共同犯意聯絡
      及行為之分擔，倘無何積極證據足以證明被告丁○○與被
      告庚○○間就詐欺取財犯行，有主觀上犯意之聯絡及客觀
      上行為之分擔，自不得僅以被告丁○○與被告庚○○係夫
      妻關係，即遽指被告丁○○有何共同詐欺犯行，先予敘明
      。
（二）本件均係由被告庚○○出面向自訴人借款一節，除據被告
      庚○○供承在卷，自訴人亦於本院審理時指訴：係被告庚○○開遠期支票向伊借錢，結果都遭退票等語（見本院卷
      （二）第174頁），被告庚○○於本院審理時以證人身分
      詰問時具結證述：被告丁○○收帳回來都是伊在處理，廠
      商收款也是找伊，被告丁○○只負責木工，被告丁○○知
      道伊有在玩股票，也有勸伊不要再玩了，但是伊不聽他的
      ，跟他說錢是伊在調的，不要管那麼多，伊只有跟被告丁○○說虧了很多，被告丁○○不知道伊虧了多少錢，也不
      知道伊有借票軋票周轉之情形等語（見本院卷（二）第13
      4、144頁），是被告丁○○於92年9月23日前既與被告庚○○尚存在夫妻關係，基於夫妻信任關係，將其所開立之
      帳戶交予被告庚○○運用，亦與一般夫妻之理財管理情形
      尚無違背，即難遽以自訴人將借予被告庚○○之款項匯入
      被告丁○○之帳戶內，逕認被告丁○○參與本件詐欺取財
      犯行，實嫌速斷。
（三）至自訴人所指另紙被告庚○○持向案外人丙○○借款嗣經
      提示遭退票之支票，其背面有被告丁○○之背書一節，查
      證人即借款予被告庚○○之案外人丙○○雖於本院審理時
      證稱：被告丁○○背書時間是在支票退票之前，本件借款
      有與被告庚○○達成和解等語（見本院卷（二）第161頁
      ），然該筆借款迄今已逾2年，人之記憶會隨時間之經過
      而漸趨模糊，此乃經驗法則使然，況案外人丙○○復與被
      告庚○○達成延期分期清償之協議，是證人丙○○就已與
      該筆借款無關重要之背書時間點，能否為清晰正確之證詞
      ，尚非無疑，再支票執票人於支票之提示期限內，為付款
      之提示而遭拒絕時，對於前手得行使追索權，但應於拒絕
      付款日或其後5日內，請求作成拒絕證書，票據法第131條
      第1項定有明文，是被告丁○○辯稱：支票是在退票之後
      才背書的，因為這是伊個人的信用，伊要處理等語，尚非
      全然不可採信。退步言之，姑不論被告丁○○之背書係在
      該紙支票退票前或退票後，該筆借款既非本件自訴人自訴
      之範圍，要均與本件詐欺取財犯行無涉，自不得以被告庚○○之他筆借款所交付之支票上經被告丁○○背書，即遽
      以推論被告丁○○就本件詐欺取財犯行與共同被告庚○○
      有犯意之聯絡及行為之分擔。自訴人以證人丙○○之證詞
      及上開支票作為認定被告丁○○為共犯之依據，殊難憑採
      。
（四）再被告丁○○與被告庚○○於92年9月23日辦理離婚登記
      前後雖仍居住在一起，而未告知自訴人其等已離婚之情，
      固據被告丁○○、庚○○供述在卷，然夫妻間離婚之原因
      不一，離婚後或因小孩之因素，或為其他之考量，而未及
      時予他人知悉，甚或仍同住一處等，均所在多有，亦不得
      僅因被告丁○○隱匿其與被告庚○○已離婚一事，即遽指
      被告丁○○與被告庚○○就詐欺取財犯行間有犯意之聯絡
      ，尚難作為對被告丁○○不利之認定。從而，自訴人引為
      被告丁○○犯罪證據之資料，容有合理之懷疑性存在，致
      本院無從為有罪之確信。此外，復查無其他積極事證足認
      被告丁○○確有自訴意旨所指之詐欺取財犯行，揆諸前揭
      說明，自應為被告丁○○無罪之諭知。
據上論斷，應依刑事訴訟法第343條、第299條第1項前段、第301
條第1項，刑法第56條、第339條第1項，罰金罰鍰提高標準條例
第1條前段，判決如主文。
中　　華　　民　　國　　94　　年　　12　　月　　9 　　日
                  刑事第四庭審判長法  官
                                  法  官
                                  法  官
以上正本證明與原本無異。
如不服本判決，應於判決送達後10日內向本院提出上訴狀 (應附
繕本 )，上訴於臺灣高等法院。
                                  書記官  謝國聖
中　　華　　民　　國　　94　　年　　12　　月　　9 　　日
附錄本案論罪科刑法條全文：
刑法第339條第1項
意圖為自己或第三人不法之所有，以詐術使人將本人或第三人之
物交付者，處五年以下有期徒刑、拘役或科或併科一千元以下罰
金。
附表一：
┌──┬───┬───────┬──────┬─────┬─────┬─────┐
│編號│發票人│    付款人    │  支票號碼  │  金  額  │票載發票日│拒絕往來日│
│    │      │              │            │（新臺幣）│          │          │
├──┼───┼───────┼──────┼─────┼─────┼─────┤
│1   │海四方│玉山商業銀行土│0000000     │0000000元 │92年10月31│92年8月29 │
│    │有限公│城分行        │            │          │日        │日        │
│    │司    │              │            │          │          │          │
├──┼───┼───────┼──────┼─────┼─────┼─────┤
│2   │李建成│中國國際商業銀│0000000     │0000000元 │92年11月30│92年10月9 │
│    │      │行太平分行    ├──────┼─────┤日        │日        │
│    │      │              │0000000     │425800元  │          │          │
├──┼───┼───────┼──────┼─────┼─────┼─────┤
│3   │坤達實│台北富邦商業銀│0000000     │0000000元 │92年11月30│92年11月14│
│    │業有限│行股份有限公司├──────┼─────┤日        │日        │
│    │公司  │大湳分行      │0000000     │0000000元 │          │          │
├──┼───┼───────┼──────┼─────┼─────┼─────┤
│4   │蘇清峰│彰化商業銀行北│0000000     │0000000元 │92年11月30│92年10月10│
│    │      │門分行        │            │          │日        │日        │
└──┴───┴───────┴──────┴─────┴─────┴─────┘
附表二：
  ┌──┬───────┬─────────┬──┬──────┬───────┐
  │編號│借  款  日  期│借款金額（新臺幣）│編號│借款日期    │借款金額      │
  ├──┼───────┼─────────┼──┼──────┼───────┤
  │1   │92年6月26日   │0000000元         │4   │92年9月25日 │0000000元     │
  ├──┼───────┼─────────┼──┼──────┼───────┤
  │2   │92年7月25日   │0000000元         │5   │92年10月15日│0000000元     │
  ├──┼───────┼─────────┼──┼──────┼───────┤
  │3   │92年8月25日   │0000000元         │    │            │              │
  └──┴───────┴─────────┴──┴──────┴───────┘
